ACORDAO-COMPLETO-2466473

ACÓRDÃO 2457/2021 ATA 40/2021 - PLENÁRIO

VISTOS, relatados e discutidos estes autos de Representação formulada pelo Subprocurador-Geral do Ministério Público junto ao TCU Lucas Rocha Furtado, por meio da qual requer a adoção das medidas de sua competência visando a verificar se o montante previsto no Projeto de Lei Orçamentária 2020 (R$ 3,8 bilhões) destinado ao Fundo Especial de Financiamento de Campanha - FEFC das eleições municipais de 2020 foi exorbitante,
ACORDAM os Ministros do Tribunal de Contas da União, reunidos em Sessão Plenária, diante das razões expostas pelo Relator, em:
9.1. conhecer da presente Representação, satisfeitos os requisitos de admissibilidade previstos nos arts. 235 e 237, inciso I, do Regimento Interno deste Tribunal e no art. 103, § 1º, da Resolução - TCU 259/2014;
9.2. no mérito, considerar a Representação improcedente;
9.3. dar ciência desta deliberação ao representante; 
9.4. arquivar o presente processo, com fundamento no art. 169, inciso II, do Regimento Interno do Tribunal.

Representação em que se requer a adoção das medidas visando verificar se o montante previsto no Projeto de Lei Orçamentária 2020 (R$ 3,8 bilhões) destinado ao Fundo Especial de Financiamento de Campanha  FEFC das eleições municipais de 2020 foi exorbitante.

Tribunal Superior Eleitoral.

3. Representante: Ministério Público junto ao Tribunal de Contas da União - Subprocurador-Geral Lucas Rocha Furtado

13.1. Ministros presentes: Ana Arraes (Presidente), Walton Alencar Rodrigues, Augusto Nardes, Raimundo Carreiro (Relator) e Bruno Dantas.
13.2. Ministros-Substitutos convocados: Marcos Bemquerer Costa e André Luís de Carvalho.

RAIMUNDO CARREIRO

Adoto como relatório o pronunciamento da Secretaria de Controle Externo da Administração do Estado (SecexAdministração) às peças 19 e 20, verbis:
"INTRODUÇÃO
1.	Cuidam os autos de representação do Ministério Público junto ao TCU - MPTCU, na lavra do Subprocurador-Geral Lucas Rocha Furtado, autuada com o intuito de verificar se o montante de recursos do Fundo Especial de Financiamento de Campanha (FEFC) , conhecido como fundo eleitoral, que veio a ser aprovado no relatório preliminar do Projeto de Lei Orçamentária 2020 (R$ 3,8 bilhões) , destinado às campanhas municipais do corrente ano, é efetivamente necessário ou se é exorbitante e, a partir dessas informações, atuar em conjunto com o Tribunal Superior Eleitoral (TSE) junto ao Congresso Nacional para minimizar os danos decorrentes dos remanejamentos de outras áreas governamentais, em especial da saúde, da educação, da infraestrutura e do desenvolvimento regional.
HISTÓRICO
2.	Em instrução preliminar de peça 4, com a concordância da subunidade e unidade técnica conforme pareceres de peças 5 e 6, foram considerados presentes os requisitos de admissibilidade constantes dos arts. 81, inc. I, da Lei 8.443/1992, 237 do RITCU e 103, § 1.º, da Resolução-TCU 259/2014, concluindo-se pelo conhecimento da presente representação.
3.	Não obstante, na análise dos elementos originalmente apresentados na representação se entendeu que a simples apresentação do novo valor não era suficiente para que o TCU opinasse sobre "a sua exorbitância ou não, pois para isso teria que haver mais dados a fim de se estabelecer comparações com gastos dos partidos em pleitos eleitorais anteriores, principalmente as eleições de 2016 e de 2018" - peça 4.
4.		 Diante desse cenário propugnou-se pela realização de diligência junto ao TSE para que informasse o TCU quais valores foram dispendidos pelos partidos políticos nas eleições de 2016 e de 2018 tendo como fonte as prestações de contas, incluindo os valores correspondentes ao Fundo Partidário e do Fundo para o Financiamento de Campanhas Eleitorais, destacando, se possível, eventuais gastos de partidos políticos que não tenham vinculação a candidato específico (por exemplo, comícios para vários candidatos) e que somente após isso seria possível emitir opinião sobre a suficiência ou não do valor do Fundo eleitoral - peça 4.
5.	Por intermédio dos ofícios 27578/2020-TCU/Seproc e 42416/2020-TCU/Seproc, peças 7 e 9, foi efetivada a diligência junto à Assessoria de Exame de Contas Eleitorais e Partidárias do TSE.
6.	O Assessor-Chefe de Exame de Contas Eleitorais e Partidárias, Eron Pessoa, por meio do Ofício ASEPA n° 2440/2020, datado de 25 de junho de 2020, encaminhou a Informação ASEPA n° 39/2020 com as informações solicitadas pelo TCU - peças 11 a 13.
DA RESPOSTA DE DILIGÊNCIA AO TRIBUNAL SUPERIOR ELEITORAL	
7.	Consoante a Informação ASEPA 39/2020 (peça 12) as despesas pagas com os candidatos a prefeitos (e vice) e vereadores, incluindo as despesas de partidos políticos nas eleições de 2016, perfizeram os valores demonstrados nos quadros a seguir (peça 12, p. 1) :
	Despesas pagas - Eleições 2016

	Cargo
	Fundo Partidário (R$) 
	Outros Recursos (R$) 
	Total (R$) 

	Prefeito (e vice) 
	235.475.648,40
	1.017.632.632,25
	1.253.108.280,65

	Vereador
	41.314.672,86
	723.434.776,50
	764.749.449,36

	Total
	276.790.321,26
	1.741.067.408,75
	2.017.857.730,01

	Despesas pagas - Eleições 2016

	Direções Partidárias
	Fundo Partidário (R$) 
	Outros Recursos (R$) 
	Total (R$) 

	Direça¿o Nacional
	4.796.743,58
	535.766,62
	5.332.510,20

	Direça¿o Estadual/Distrital
	24.119.169,56
	3.382.781,33
	27.501.950,89

	Direça¿o Municipal/Comissa¿o Proviso¿ria
	25.081.527,47
	61.014.813,42
	86.096.340,89

	Total
	53.997.440,61
	64.933.361,37
	118.930.801,98

8.	Quanto as eleições realizadas em 2018, relativas aos cargos eletivos nos níveis federal e estadual, os valores apurados das despesas pagas encontram-se destacadas nos quadros demonstrativos abaixo (peça 12, p. 1) :
	Despesas Pagas - Eleições 2018

	Cargo
	Fundo Especial de Financiamento de Campanha (R$) 
	Fundo Partidário (R$) 
	Outros Recursos (R$) 
	Total

	Presidente
	114.403.648,15
	3.596.636,57
	70.535.965,38
	188.536.250,10

	Governador (e vice) 
	227.050.124,80
	37.980.112,85
	114.123.204,16
	379.153.441,81

	Senador (e suplentes) 
	166.458.973,14
	26.194.205,27
	66.405.923,96
	259.059.102,37

	Deputado Federal
	744.865.489,68
	153.949.453,43
	258.210.903,99
	1.157.025.847,10

	Deputado Distrital e Estadual
	368.062.228,28
	129.102.916,18
	388.477.789,02
	885.642.933,48

	Total
	1.620.840.464,05
	350.823.324,30
	897.753.786,51
	2.869.417.574,86

	Despesas Pagas - Eleições 2018

	Direções Partidárias
	Fundo Especial de Financiamento de Campanha (R$) 
	Fundo Partidário (R$) 
	Outros Recursos (R$) 
	Total

	Direça¿o Nacional
	15.697.831,66
	10.573.949,88
	4.413.719,17
	30.685.500,71

	Direça¿o Estadual/Distrital
	58.595.556,89
	34.350.652,14
	17.830.706,62
	110.776.915,65

	Direça¿o Municipal/Comissa¿o Proviso¿ria
	114.540,30
	577.444,19
	1.918.453,46
	2.610.437,95

	Total
	74.407.928,85
	45.502.046,21
	24.162.879,25
	144.072.854,31

9.	Registrou-se, quanto ao Fundo Especial de Financiamento de Campanha (FEFC) , que os recursos desse fundo somente foram movimentados nas eleições de 2018. Nesse sentido, as eleições de 2016 tiveram somente movimentação de recursos do Fundo Partidário e de recursos privados (peça 12, p. 2) .
10.	Já quanto aos denominados "Outros Recursos" informou-se que "compreendem, desde as eleições de 2016, exclusivamente as receitas doadas por pessoas físicas e candidatos no uso de seu patrimônio próprio, e, ainda, os consequentes rendimentos de aplicações financeiras". Salientou-se que "essas doações podem ser realizadas por Internet, financiamento coletivo, doação direta durante a campanha, doação e contribuição aos diretórios partidários, inclusive fora do período eleitoral, entre outros meios previstos de arrecadação, conforme definição das normas eleitorais" (peça 12, p. 2) .
11.	No que se refere as receitas por fonte de recursos e eleição, a peça informativa promoveu o detalhamento de forma sintética e analítica sobre as receitas auferidas nas eleições de 2016 e 2018. Para o propósito da presente instrução convém destacar o detalhamento na forma sintética consoante os quadros demonstrativos seguintes (peça 12, p. 2) :
	Eleições 2016

	Fundo Partidário
	R$ 267.720.939,77

	Outros Recursos
	R$ 2.541.418.167,78

	Total de recursos recebidos originariamente pelos prestadores de contas
	R$ 2.809.139.107,55

	Eleições 2018

	Fundo Especial de Financiamento de Campanha
	R$ 1.719.050.253,13

	Fundo Partidário
	R$ 374.164.817,27

	Outros Recursos
	R$ 1.049.696.253,66

	Total de recursos recebidos originariamente pelos prestadores de contas
	R$ 3.142.911.324,06

12.	Adicionalmente a peça informativa contém explicações sobre os valores de despesas informados e disponibilizou dados a respeito das declarações efetuadas por candidatos, quanto ao recebimento de recursos financeiros e estimáveis, oriundos de partidos políticos, para as eleições de 2016 e 2018 (peça 12, p.3) .
13.	Por fim, oportuno registrar que a Informação ASEPA 39/2020 (peça 12) possui imperfeições na formatação dos quadros demonstrativos que impossibilita a leitura integral dos dados constantes em alguns quadros. Para tanto foi juntado o mesmo documento com a devida correção à peça 18, o qual foi solicitado via mensagem eletrônica junto à ASEPA/TSE.
EXAME TÉCNICO
14.	O FEFC, conhecido como fundo eleitoral, é um fundo público destinado ao financiamento das campanhas eleitorais dos candidatos, constituído por dotações orçamentárias da União em ano eleitoral, criado pela Lei 13.487/2017 que alterou a Lei 9.504/1997. 
15.	 A proposta original da criação do FEFC (PLS 206/2017) , de autoria do então Senador Ronaldo Caiado, tinha como uma das justificativas originais "encontrar uma fonte de financiamento que viabilize as campanhas, de preferência sem impor custos adicionais ao erário, na situação de crise econômica que o país atravessa".
16.	Para a eleição geral de 2018, primeira eleição a implementar o fundo, o valor do FEFC estipulado foi de R$ 1.719.050.253,13, consoante demonstrado no quadro inserto no item 11, valor este que foi disponibilizado pelo Tesouro Nacional ao TSE em 1º de junho de 2018, nos termos da Lei nº 9.504/1997, art. 16-C, § 2º) .
17.	Distintamente do valor do fundo eleitoral apontado como previsto pelo representante no valor de 3,8 bilhões, a lei orçamentária anual de 2020 (Lei 13.978/2020) estabeleceu o montante de R$ 2 bilhões destinados ao FEFC a ser disponibilizado até o primeiro dia útil do mês de junho do corrente ano ao Tribunal Superior Eleitoral - TSE, que, nos termos da Resolução TSE 23605/2019, posteriormente seria repassado aos partidos após a definição dos critérios para a sua distribuição.
18.	Em pesquisa ao site do TSE (http://www.tse.jus.br/imprensa/noticias-tse/2020/Junho/divulgada-nova-tabela-com-a-divisao-dos-recursos-do-fundo-eleitoral-para-2020) verificou-se que o total efetivo de recursos do fundo eleitoral distribuídos entre os 33 partidos políticos foi de R$ 2.034.954.823,96.
19.		Como observado nos quadros demonstrativos insertos no item 7 verificou-se que nas eleições municipais de 2016 as despesas pagas atingiram o montante de R$ 2.136.788.531,99 e foram custeadas principalmente por desembolso de pessoas físicas e recursos dos próprios candidatos (outros recursos) . 
20.	O valor das despesas pagas nas eleições de 2016 corrigido pelo IPCA, entre o período de 10/2016 a 08/2020, seria estimado em R$ 2,39 bilhões. Mantidos os gastos da eleição interior, acrescida aos recursos do FEFC, é de se estimar que serão despendidos valores na ordem de R$ 4,42 bilhões nas campanhas municipais em 2020. Todavia é esperado que com o FEFC as despesas pagas com 'outros recursos' se reduzissem. No caso em tela os valores autorizados na LOA de 2020 para o FEFC (R$ 2 bilhões) estavam inferiores aos valores das receitas de 'outros recursos' nas eleições de 2016 (R$ 2.541.418.167,78) . Isso pode ser interpretado que, dentre uma evolução das despesas e analisando de forma estritamente matemática, o FEFC no exercício de 2020 estaria em linha com uma absorção das doações de pessoas jurídicas, vedada a partir das eleições de 2016.
21.	Por óbvio a preocupação do representante merece atenção dado o montante de recursos destinados às campanhas eleitorais e que poderiam ser utilizadas em áreas essenciais como as da saúde, educação, infraestrutura, desenvolvimento regional etc. Situação essa que se tornou mais grave quando é de conhecimento público que setores da própria sociedade, incluindo do próprio parlamento, postularam pela utilização dos recursos do FEFC do presente exercício para o combate da pandemia do novo coronavírus (Covid-19) .
22. 	Não obstante, o volume destinado das dotações orçamentárias ao FEFC encontra-se no campo de discricionariedade do Congresso Nacional, cabendo a esse Tribunal o exercício do controle externo relativo à execução dos recursos do referido fundo, o que impede esta Corte de Contas de mensurar a exorbitância ou não dos valores destinados ao FEFC para as eleições do corrente ano ou atuar, em conjunto com o TSE junto ao Congresso Nacional, para minimizar os danos decorrentes de remanejamentos de outras áreas governamentais  como as da saúde, da educação, da infraestrutura e do desenvolvimento regional.
CONCLUSÃO
23.	Considerando satisfeitos os requisitos de admissibilidade previstos nos arts. 235 e 237, inciso I, do Regimento Interno deste Tribunal e no art. 103, § 1º, da Resolução - TCU 259/2014, impõe-se conhecer da presente representação, para, no mérito, considerá-la improcedente.
24.	Oportuno, ainda, dar ciência desta deliberação ao representante e arquivar o presente processo, com fundamento no art. 169, inciso II, do Regimento Interno do Tribunal.
PROPOSTA DE ENCAMINHAMENTO
25.	Ante todo o exposto, submetem-se os autos à consideração superior, propondo:
a)	conhecer da presente representação, satisfeitos os requisitos de admissibilidade previstos nos arts. 235 e 237, inciso I, do Regimento Interno deste Tribunal e no art. 103, § 1º, da Resolução - TCU 259/2014, para, no mérito, considerá-la improcedente;
b) dar ciência desta deliberação ao representante;
c) arquivar o presente processo, com fundamento no art. 169, inciso II, do Regimento Interno do Tribunal."
2.	É o relatório.

não há.

Não atuou.

REPRESENTAÇÃO. MINISTÉRIO PÚBLICO DE CONTAS. SUPOSTA EXORBITÂNCIA DO MONTANTE DE RECURSOS DESTINADOS AO FUNDO ESPECIAL DE FINANCIAMENTO DE CAMPANHA (FEFC) REFERENTE ÀS ELEIÇÕES DE 2020. AUSÊNCIA DE ILEGALIDADES OU IRREGULARIDADES. CONHECIMENTO. IMPROCEDÊNCIA. ARQUIVAMENTO.

REPRESENTAÇÃO (REPR)

Secretaria de Controle Externo da Administração do Estado (SecexAdmin).

Relato o presente processo em razão da Lista de Unidades Jurisdicionadas do biênio 2019-2020.
2.	Trata-se de Representação formulada pelo Subprocurador-Geral do Ministério Público junto ao TCU Lucas Rocha Furtado, peça 1, de 10/12/2019, por meio da qual requer ao Tribunal a adoção das medidas de sua competência visando a:
verificar se o montante previsto no Projeto de Lei Orçamentária 2020 (R$ 3,8 bilhões) destinado ao Fundo Especial de Financiamento de Campanha - FEFC das eleições municipais de 2020 foi exorbitante; e
atuar em conjunto com o Tribunal Superior Eleitoral (TSE) e Congresso Nacional com o fito de minimizar possíveis danos decorrentes de remanejamento de recursos de outras áreas para financiar o FEFC.   
3.	A SecexAdministração, após exame técnico dos elementos de prova colacionados aos autos pelo TSE em cumprimento à diligência efetivada no curso processual, propôs conhecer da representação para, no mérito, considerá-la improcedente pois, na sua perspectiva, "o volume destinado das dotações orçamentárias ao FEFC encontra-se no campo de discricionariedade do Congresso Nacional, cabendo a esse Tribunal o exercício do controle externo relativo à execução dos recursos do referido fundo, o que impede esta Corte de Contas de mensurar a exorbitância ou não dos valores destinados ao FEFC".
4.	Razão assiste à unidade técnica. Vejamos.
5.	A representação há de ser conhecida porquanto satisfeitos os requisitos de admissibilidade previstos nos arts. 235 e 237, inciso I, do Regimento Interno deste Tribunal e no art. 103, § 1º, da Resolução - TCU 259/2014.
6.	No que tange ao mérito do processo, consigno inicialmente que, diferentemente do que constou do Projeto de Lei Orçamentária de 2020, que estimara o montante de R$ 3,8 bilhões ao Fundo Eleitoral de 2020, a Lei do Orçamento de 2020 promulgada (Lei 13.978, de 17 de janeiro de 2020) destinou a quantia de R$ 2,034 bilhões ao FEFC.
7.	Consoante pesquisa realizada pela SecexAdministração no site do TSE, constatou-se que os R$ 2.034.954.823,96 do Fundo Eleitoral foram efetivamente distribuídos entre os 33 partidos políticos concorrentes do pleito de 2020.
8.	Pois bem, na mesma linha de argumentação da unidade técnica, consigno que não compete a este Tribunal de Contas da União examinar ou emitir juízo acerca da suficiência ou exorbitância do volume de recursos orçamentários e financeiros destinados por lei ao Fundo.
9.	 Trata-se de atividade eminentemente política, atribuída ao Congresso Nacional, nos termos do inciso II do art. 48 da Constituição Federal:
Art. 48. Cabe ao Congresso Nacional, com a sanção do Presidente da República, não exigida esta para o especificado nos arts. 49, 51 e 52, dispor sobre todas as matérias de competência da União, especialmente sobre:
 (. . .) 
II - plano plurianual, diretrizes orçamentárias, orçamento anual, operações de crédito, dívida pública e emissões de curso forçado;
10.	Quanto à regularidade ou não da aplicação dos recursos do Fundo Eleitoral, esta é matéria afeta aos órgãos da Justiça Eleitoral. 
11.	A propósito, no voto que proferi no Acórdão 992/2020-TCU-Plenário, de minha relatoria, fiz o seguinte destaque:
Destaco a importante distinção que há entre, de um lado, as eventuais fraudes praticadas por partidos políticos e, de outro, as supostas irregularidades praticadas pela Justiça Eleitoral. Aquelas devem ser apuradas pela Justiça Eleitoral. Estas, se houver indícios, devem ser apuradas pelo TCU. (Grifei) 
12.	Aquela deliberação fora proferida nos autos do TC Processo 027.550/2019-2, por meio do qual o Colegiado, por ausentes indícios de irregularidades, não conheceu de representação formulada pelo MP/TCU (Subprocurador-Geral Lucas Rocha Furtado) com vistas a que o TCU adotasse providências para a prevenção de fraudes na utilização de recursos do Fundo Eleitoral nas Eleições Municipais de 2020, em conjunto com o Ministério Público Eleitoral e a Justiça Eleitoral.
13.	Considerando, portanto, que não compete ao TCU apontar possível exorbitância do montante fixado pela Lei Orçamentária de 2020 para o Fundo Eleitoral; 
14.	Considerando que a regularidade da aplicação dos recursos afetos ao Fundo Eleitoral cabe aos órgãos da Justiça Eleitoral; e
15.	Considerando, por fim, que os elementos processuais angariados em sede de diligência não evidenciaram irregularidade a atrair a atuação deste Tribunal;
16.	A representação deve ser considerada improcedente, nos termos propostos pela SecexAdministração.
17.	Ante o exposto, acolho o pronunciamento da unidade técnica, cujas conclusões integram as presentes razões de decidir, e VOTO no sentido de que o Tribunal adote a deliberação que ora submeto à apreciação do Plenário.
TCU, Sala das Sessões, em 13 de outubro de 2021.
RAIMUNDO CARREIRO 
Relator